臺灣高等法院民事判決　　　　　　　　　 96年度上字第272號
上　訴　人　甲○○
訴訟代理人　黃豪志律師
被　上訴人　丁○○
　　　　　　乙○○
　　　　　　丙○○
共　　　同
訴訟代理人　林健智律師
上列當事人間請求拆屋還地事件，上訴人對於中華民國96年2月1
2日臺灣宜蘭地方法院94年度訴字第82號第一審判決提起上訴，
本院於96年6月12日言詞辯論終結，判決如下：
    主      文
原判決關於駁回上訴人後開第二、三、四項之訴部分，並訴訟費
用之裁判除確定部分外，均廢棄。
被上訴人乙○○、丙○○應將坐落宜蘭縣五結鄉○○段331地號
土地上如附圖所示M區面積0.000522公頃之鐵皮屋、K區面積0.00
2848公頃之鐵架雨遮拆除，並應將上開土地返還上訴人。
被上訴人丁○○應將坐落宜蘭縣五結鄉○○段331地號土地上如
附圖所示I區面積0.001636公頃之磚造倉庫拆除，並應將該I區○
地○○○段329地號如附圖所示A區面積0.045809公頃、同段330
地號如附圖所示B區面積0.015850公頃、同段331地號如附圖所示
C區面積0.000079公頃、同段331地號如附圖所示H區面積0.03361
1公頃之土地返還上訴人。
被上訴人應將坐落宜蘭縣五結鄉329地號如附圖所示D區面積0.00
1146公頃、同段330地號如附圖所示F區面積0.006563公頃、同段
331地號如附圖所示E區面積0.007424公頃、同段331地號如附圖
所示G區面積0.004196公頃、同段331地號如附圖所示J區面積0.0
000000公頃土地返還上訴人。
其餘上訴駁回。
第一、二審訴訟費用除確定部分外，由被上訴人負擔十分之九，
餘由上訴人負擔。
    事實及理由
一、上訴人主張：
  (一)坐落宜蘭縣五結鄉○○段329、330及331地號土地（以下簡
    稱系爭土地）為上訴人所有，如附圖所示A、B、C、D、E、F
    、G、H、I、J、K、L、M區土地現為被上訴人無權占有。被
    上訴人雖主張該土地總面積為0.165645公頃之土地，乃上訴
    人於民國60年間出售予被上訴人丁○○之母親簡林麵，惟被
    上訴人所提出之證人及分立鬮書均無從證明簡林麵與上訴人
    間就買賣之標的物及價金已有意思合致，且鬮書之分配從未
    經土地所有權人即上訴人同意，屬無權處分，對於上訴人即
    不生效力。
  (二)被上訴人丁○○未徵得上訴人之同意，偽造上訴人名義向宜
    蘭縣五結鄉公所（以下簡稱五結鄉公所）申請在系爭331地
    號土地建造門牌號碼為宜蘭縣五結鄉○○路28-2號農舍即如
    附圖L部分（以下簡稱系爭農舍），被上訴人丁○○並無在
    系爭土地占有使用系爭農舍含如附圖M鐵皮屋及K鐵架雨遮之
    權源。
  (三)爰依民法第767條規定，請求被上訴人應將坐落系爭331地號
    土地上如附圖所示L區內之兩層樓加強磚造房屋、M區內之鐵
    皮屋、K區內之鐵架雨遮拆除。被上訴人丁○○應將坐落系
    爭331地號土地上如附圖所示I區內之磚造倉庫拆除。被上訴
    人並將L區面積0.026288公頃之土地、M區面積0.000522公頃
    、K區面積0.002848公頃、I區面積0.001636公頃、系爭329
    地號如附圖所示A區面積0.045809公頃、系爭330地號如附圖
    所示B區面積0.015850公頃、系爭331地號如附圖所示C區面
    積0.000079公頃、系爭329地號如附圖所示D區面積0.001146
    公頃、系爭331地號如附圖所示E區面積0.007424公頃、系爭
    330地號如附圖所示F區面積0.006563公頃、系爭331地號如
    附圖所示G區面積0.004196公頃、系爭331地號如附圖所示H
    區面積0.033611公頃、系爭331地號如附圖所示J區面積0.0
    19673公頃之土地返還上訴人。原審判決上訴人敗訴，上訴
    人聲明不服，提起上訴，聲明：(一)原判決關於駁回上訴人後
    開第二項之訴部分廢棄。(二)上開廢棄部分，被上訴應將系爭
    331地號土地上如附圖所示L區內之兩層樓加強磚造房屋、M
    區內之鐵皮屋、K區內之鐵架雨遮拆除。並將L區面積0.0262
    88公頃、該M區面積0.000522公頃、K區面積0.002848公頃之
    土地、同段329地號如附圖所示A區面積0.045809公頃、同段
    330地號如附圖所示B區面積0.015850公頃、同段331地號如
    附圖所示C區面積0.000079公頃、同段329地號如附圖所示D
    區面積0.001146公頃、同段331地號如附圖所示E區面積0.00
    7424公頃、同段330地號如附圖所示F區面積0.006563公頃、
    同段331地號如附圖所示G區面積0.004196公頃、同段331地
    號如附圖所示H區面積0.033611公頃、同段331地號如附圖所
    示J區面積0.0000000公頃返還上訴人。被上訴人丁○○應將
    系爭331號土地上如附圖所示I區之內之磚造倉庫拆除，並將
    I區面積0.001636公頃之土地返還上訴人。
二、被上訴人則以：
  (一)被上訴人丁○○之母簡林麵於生前出資向上訴人購買複丈成
    果圖中A、B、C、D、E、Ｆ、G、H、I、J、K、L、M區範圍之
    土地，依63年4月之分立鬮書第9條規定面積約為0.1700公頃
    ，惟因系爭農地購買後於59年12月31日農地重劃，面積減少
    為0.165645公頃。
  (二)上訴人因無法過戶系爭土地予簡林麵，茲被上訴人丁○○欲
    興建農舍，乃商得上訴人同意後，以上訴人名義在系爭331
    地號土地上興建L、M、K區之建物，並於興建完成後，由上
    訴人依分棟買賣方式移轉登記予被上訴人丁○○之子簡祺鴻
    及乙○○，嗣簡祺鴻之建物再移轉予丙○○。另被上訴人乙
    ○○、丙○○對如附圖所示同段331地號土地上H區部分並無
    占有使用；又如附圖所示同段329地號土地上之A區○○段33
    0 地號土地上之B區○○段331地號土地上之C區現為菜園非
    屬被上訴人所有；複丈成果圖所示D、E、C、F、G、J區○○
    道路，其中G、J則專屬Ｌ區建物使用人出入之用，D、E、F
    除供被上訴人通行之用外，亦供上訴人通行使用。
  (三)被上訴人占有使用如附圖所示D、E、F、G、J、K、L、M等區
    之土地以及被上訴人丁○○占有使用複丈成果圖所示H、I
    區之土地，其占有使用權源為買賣及繼承關係，非屬無權占
    有，至於複丈成果圖所示A、B、C區之土地非屬被上訴人所
    有，且被上訴人並未占有使用該部分之土地，上訴人請求被
    上訴人返還該等土地為無理由。對上訴人之上訴，聲明上訴
    駁回。
三、兩造不爭執之事項（見原審卷(二)第39頁、本院卷第50頁反面
    ）：
　(一)宜蘭縣五結鄉○○段329號重測前為雙結段1352地號土地，
    及學新段330地號重測前為雙結段1353地號土地，及學新段
    331地號重測前為雙結段1354地號土地，均為上訴人所有。
　(二)系爭土地上之使用現況，經宜蘭縣羅東地政事務所測量結果
  　，同段329地號如附圖所示A區為菜園（面積0.045809公頃）
    、同段330地號如附圖所示B區為菜園（面積0.015850公頃）
    、同段331地號如附圖所示C區為菜園 (面積0.000079公頃）
    同段329地號如附圖所示D區○○○○○道路（面積0.001146
    公頃)、同段331地號如附圖所示E區○○○○○道路（面積
    0.007424公頃)、同段330地號如附圖所示F區面積為共用通
    行道路（面積0.006563公頃)及同段331地號如附圖所示G區
    為被上訴人通行道路（面積0.004196公頃）、H區為菜園（
    面積0.033611公頃)、I區為磚造倉庫 (面積0.001636公頃）
    、J區為空地（面積0.019673公頃)、K區為鐵架雨遮（面積
    0.002848公頃)、L區為加強磚造房屋（面積0.026288公頃
    ）、M區為鐵皮屋（面積0.000522公頃）。
　(三)如附圖所示系爭331地號土地上之I區磚造倉庫部分，為被上
  　訴人丁○○所建。
　(四)如附圖所示系爭331地號土地上之L區兩層樓加強磚造房屋之
    門牌號碼為宜蘭縣五結鄉○○路28之2號，屬未保存登記之
    建物，由被上訴人丁○○出資原始起造。
　(五)如附圖所示L區之建物為主建物，M區鐵皮屋、K區之鐵架雨
    遮與L區建物相接連，雖非磚造建物之成分，但常助L區磚造
    建物之效用 (供貯藏遮雨用)，而同屬一人且性質上屬L區建
    物之從物。
四、按以無權占有為原因，請求返還土地者，占有人對土地所有
    權存在之事實無爭執，而僅以非無權占有為抗辯者，土地所
    有權人對其土地被無權占有之事實無舉證責任，占有人自應
    就其取得占有係有正當權源之事實證明之。本件上訴人所有
    系爭土地現為被上訴人占用如附圖所示A至M區所示，被上訴
    人主張系爭土地係其母簡林麵向上訴人買受並交付占有使用
    ，故被上訴人有權占用系爭土地，且因系爭土地無法辦理過
    戶，被上訴人丁○○乃徵得上訴人同意，搭蓋L部分之農舍
    ，且被上訴人否認占用如附圖所示A、B、C之土地，被上訴
    人乙○○、丙○○否認占用如附圖所示H部分土地等語。惟
    為上訴人所否認，揆諸前開說明，被上訴人應就占用系爭土
    地有正當權源負舉證之責。查：
  (一)上訴人是否出售如附圖所示A至M之系爭土地予被上訴人之母
    簡林麵？
  1.被上訴人抗辯稱系爭土地如附圖所示A至M區範圍之農地，係
    被上訴人丁○○之母簡林麵於生前約民國60年間出資向上訴
    人購買，並於63年4月間簽署之分立鬮書中，將系爭土地分
    配予被上訴人丁○○及訴外人簡朝根等節，固據提出分立鬮
    書為證 (見原審卷(一)第101頁至第104頁)，且簡朝根之子即
    證人簡明哲亦到場證稱：「我是六房簡朝根的兒子，我父親
    已經過世，…複丈成果圖A、B、C區的菜園，是我父親分得
    的，因為有分立鬮書由我繼承這區土地…沒有權狀。當初是
    我的祖母向上訴人購買，至於購買的時間、價金我都不清楚
    …從我有記憶來就是在A、B、C區耕作，我父親也有實際耕
    作過，所以我認為我們分得的就是A、B、C區」等節（見原
    審卷(一)第185頁、第186頁），並提出其所持有而與被上訴人
    提出分立鬮書相同之分立鬮書為證。
  2.查，細譯被上訴人提出之分立鬮書敘文記載：「仝立鬮書合
    納字人長房簡文堂、次房簡仙通、房簡阿春、肆房簡阿埤
    、伍房丁○○、陸房簡朝根、柒房簡阿朝、捌房簡義則等稱
    謂九世同居…茲將分攤條件列於如后：一、土地：…9.向甲
    ○○購買之自耕地0.1700公頃，其中0.0700公頃給與陸房所
    有，其餘0.1000公頃給與伍房所有 (即西側部分)，各無異
    議批明」（見原審卷(一)第101頁至第103頁），且依分立鬮書
    之代筆人即證人邱垂雲亦於原審具結證稱：「當時被告（按
    係指被上訴人丁○○）兄弟眾多，我是地方人士，被上訴人
    的母親希望我去代為書寫，將土地分配的情形製作分立鬮書
    …我是聽被上訴人的母親跟他們兄弟說有向甲○○購買土地
    ，我就照他們所說的書寫，至於購買土地的當時我不知道，
    我是在書立分鬮書時才知道的。…我用原子筆寫的，我當時
    寫九份，見證人並沒有，當時用複寫紙，分二次書寫，內容
    都一致，分立鬮書上面的當事人的姓名都是我寫的，印章是
    當場蓋的，當時所有人都在場親自用印，每個人都蓋九份（
    問：當時書立分立鬮書時是否知道系爭土地的購買價金為何
    ？）當時應該有說，但是時間很久，已經不記得。…依據分
    立鬮書內容所寫應該指五房分得西邊的土地，剩下的分給六
    房。至於詳細位置就是目前L區的房屋分給五房，約一分地
    ，剩餘的七釐地給六房。…被上訴人的母親跟我說是向甲○
    ○購買，至於購買的時間她沒有說，我記得說買了一分七釐
    地。…購買前是上訴人自己耕種，購買後被上訴人就蓋房子
    。」等語（見原審卷(一)第187頁至第189頁）。固可證明分立
    鬮書之真正，即被上訴人丁○○之母簡林麵將系爭土地鬮分
    予五房即被上人丁○○及六房簡朝根，且證人邱垂雲於書立
    鬮書時曾聽聞簡林麵曾向上訴人買受系爭土地，但其買賣之
    日期？價金為何？何以未辦理過戶等買賣契約重要之內容，
    均未見被上訴人舉證以明其實，倘系爭土地果係簡林麵向上
    訴人所買受，依一般常情，理應立有書據，而此證明買受系
    爭土地之重要書據，在系爭土地尚未辦理移轉登記前，被上
    訴人家族理應妥善保存，以免日後徒增困擾。然被上訴人卻
    未能提出該書據，俾以證明簡林麵確曾向上訴人買受系爭土
    地，斷難徒憑被上訴人曾聽聞簡林麵曾向上訴人買受系爭土
    地，並據提出其自家人內部書立之分立鬮書將系爭土地分配
    予被上訴人丁○○，遽謂上訴人已出售系爭土地予簡林麵。
    況被上訴人丁○○曾在61年1月即以買賣為原因登記為宜蘭
    縣五結鄉○○段379地號田地之所有權人，則被上訴人丁○
    ○於斯時顯有自耕能力，有上訴人提出該土地登記簿謄本在
    卷可憑（見原審卷(一)第217頁），倘被上訴人之母簡林麵確
    有向上訴人買受系爭土地，且依分立鬮書所示系爭土地大半
    亦分鬮予被上訴人丁○○，簡林麵即可請求上訴人將系爭土
    地移轉登記予被上訴人丁○○，足見系爭土地於斯時並無不
    能辦理移轉登記情事，被上訴人抗辯斯時因無法辦理移轉登
    記云云，顯屬無據，不足為採。
  3.又被上訴人主張上訴人曾於63年在如附圖所示L區土地申請
    建造執照及使用執照，同意被上訴人丁○○在該土地搭蓋建
    物，以上訴人居住坐落系爭330地號土地上即門牌號碼為宜
    蘭縣五結鄉○○路28-1號之建物，距離被上訴人居住系爭28
    -2號農舍以及被上訴人丁○○占有使用系爭I、H、A、B 、C
    區之土地，間隔不遠，上訴人竟容忍被上訴人占用系爭土地
    達3、40年之久竟不為爭執，足見上訴人出售系爭土地予簡
    林麵云云。惟查，上訴人曾於63年11月7日向五結鄉公所申
    請在雙結段1352、1354、1354-2地號搭蓋如附圖L之建物，
    並於64年5月9日申請使用執照，有五結鄉公所94年8月16日
    五鄉建字第0940010091號函附63年11月11日五鄉建字第9821
    號建造執照申請書及94年5月13日五鄉建字第4147號使用執
    照申請書在卷可稽（見原審卷(一)第135頁至第165頁），該建
    照、使用執造之建築位置即為如附圖所示L區之建物，此為
    上訴人所不爭（見本院卷第51頁），而上訴人雖否認建照及
    使用執照申請書之真正，但有關五結鄉核發63年11月11日五
    鄉建字9821號建造執照及64年2月21日五鄉建字1545號函補
    發五鄉建字第9821號建造執照，申請人有否收受乙節，經五
    結鄉公所查該案因時隔多年已無案可稽，至於64年5月13日
    五鄉建字第4147號使用執照乙節，申請人曾於該所建築物使
    用執照存根「領照人簽章」欄內蓋章，應可佐證申請人已領
    取該使用執照，復有五結鄉公所95年7月21日五鄉建字第095
    0009140號函附使用執照存根在卷可證（見原審卷(一)第288頁
    至第289頁）。惟其至多僅能證明上訴人同意被上訴人丁○
    ○在如附圖L區搭蓋農舍使用（此部分詳如后述），尚難據
    此推論被上訴人丁○○之母簡林麵有向上訴人買受系爭土地
    之事實。至被上訴人在丁○○占有使用如附圖I、H、A、B、
    C之土地雖達3、40年之久，亦僅係上訴人未向被上訴人請求
    請求返還土地而已，被上訴人以上訴人消極未行使權利據以
    證明簡林麵有向上訴人買受系爭土地之事實云云，洵屬無據
    ，不足採信。
  (二)上訴人是否向五結鄉公所申請在如附圖L土地上搭蓋系爭農
    舍之建造執照及使用執照？
  1.被上訴人丁○○抗辯稱系爭L區農舍係其出資，經上訴人同
    意後，以上訴人名義興建，且系爭農舍建築完成後，上訴人
    乃依分棟買賣方式將系爭農舍分別移轉登記予被上訴人丁○
    ○之子簡祺鴻及乙○○，而其與二子間就系爭農舍之法律關
    係實為贈與，嗣簡祺鴻受贈之農舍部分再移轉予丙○○，業
    據提出建造執照申請書、五結鄉公所63年11月11日、64年2
    月21日第1545號函、宜蘭縣稅捐稽徵處羅東分處70年12月17
    日宜羅稅三字第31000號、第31001號函、92年、94年宜蘭縣
    稅捐稽徵處羅東分處房屋稅繳款書、宜蘭縣房屋稅籍證明書
    、宜蘭縣稅捐稽徵處羅東分處93年11月23日宜稅羅字第0930
    013484號函、宜蘭縣稅捐稽徵處羅東分處93年度契稅繳款書
    為證（見原審卷(一)第105頁至第116頁），惟為上訴人所否認
    。
  2.查，依前揭五結鄉檢送上訴人申請農舍建造執照及使用執照
    全卷資料所示（見原審卷(一)第135頁至第165頁），系爭農舍
    之建築執照及使用執照申請書所載之起造人姓名為上訴人，
    其通訊地址為上訴人之住所即學進路28-1號，建築地址為雙
    結鄉1352、1354、1354-2號（見原審卷(一)第135頁至第165頁
    ），且五結鄉公所曾於63年11月11日以五鄉建字第9821號函
    及64年5月13日五鄉建字第4147號函分別通知申請名義人甲
    ○○前往五結鄉公所領取建造執照及使用執照，而五結鄉所
    64 年5月13日五鄉建字第4147號建築執照上確有申請人於該
    使用執照存根「領照人簽章」欄內蓋有「甲○○」之印文，
    有宜蘭縣五結鄉公所95年7月21日五鄉建字第0950009140號
    函及所附該存根在卷可稽（見原審卷(一)第288頁、第289頁)
    。故五結鄉公所既曾按址通知上訴人前往領取建造執照及使
    用執照，且使用照執亦確蓋有上訴人之印文簽收在案，足證
    上訴人確曾以其自己名義向五結鄉公所申請搭蓋系爭農舍至
    明。上訴人主張該申請資料為偽造云云，不足為採。
  3.另關於被上訴人主張上訴人將系爭農舍以分層買賣移轉登記
    予乙○○、簡祺鴻部分，有被上訴人提出宜蘭縣稅捐稽徵處
    羅東分處70年12月17日宜羅稅三字第31000號、第31001號函
    在卷可考（原審卷一第110頁至第111頁），參酌該函件副本
    亦已抄送居住五結鄉○○路28-1號之上訴人，且移轉之建物
    若未經地政機關辦理建物所有權登記，則須檢附義務人之印
    鑑證明書，以資證明原所有權人出賣之意思，亦有五結鄉公
    所以94年12月14日五鄉財字第0940015469號函在卷可證（見
    原審卷(一)第251頁），則系爭未保存登記之農舍由上訴人移
    轉予簡祺鴻及乙○○，既須提出義務人即上訴人之印鑑證明
    ，益證上訴人確有同意被上訴人丁○○搭蓋系爭農舍，並配
    合辦理該移轉行為至明。至上訴人雖主張其係於85年間始向
    五結鄉公所申辦印鑑登記，不可能於70年間為系爭農舍所謂
    買賣乙事提供印鑑證明予簡祺鴻、乙○○申報契稅，該移轉
    行為亦屬被上訴人偽造文書之行為云云。惟查上訴人於52年
    3 月5日即曾為印鑑之登記，有宜蘭縣五結鄉戶政事務所95
    年7月12日五鄉戶字第0950001346號函檢送原審之印鑑條影
    本及印鑑登記證明收件簿影本等可證（見原審卷(一)第280頁
    至第283頁），上訴人主張其未配合被上訴人丁○○將系爭
    農舍轉讓予被上訴人乙○○、簡祺鴻云云，殊難採信。
  4.綜上，被上訴人抗辯如附圖L區農舍係被上訴人丁○○出資
    興建，經上訴人同意後並以上訴人名義向五結鄉公所申請建
    造執照及使用執照，已如前述，即上訴人既同意被上訴人丁
    ○○在如附圖L區之土地搭蓋農舍，則上訴人與被上訴人就L
    區之土地有成立搭蓋建物目的之使用借貸關係，至為明確。
    再者，未辦理所有權第一次登記之建物之讓與，雖因不能為
    移轉登記而不能為不動產所有權之讓與，但受讓人與讓與人
    間如無相反之約定，應認為讓與人已將該建物之事實上處分
    權讓與受讓人。系爭農舍為未辦理所有權第一次登記之建物
    ，此為兩造所不爭執，其雖不能為所有權之讓與，惟應認被
    上訴人乙○○及丙○○已取得系爭農舍之事實上之處分權，
    茲丁○○就系爭L區之土地既有搭建農舍使用之權限，且該
    農舍現尚存在，此經原審履勘現場屬實，有勘驗筆錄在卷可
    證（見原審卷(一)第47頁至第49頁），則使用借貸之之目的尚
    未完畢，上訴人請求被上訴人乙○○、丙○○拆除系爭農舍
    ，將該土地返還上訴人，自屬無據。至被上訴人丁○○對系
    爭農舍已無事實上之處分權，是上訴人訴請被上訴人丁○○
    拆除系爭農舍，返還如附圖L區之土地，亦屬無據，不應准
    許。另系爭農舍旁搭建如附圖M區之鐵皮屋，及與系爭農舍
    相連之如附圖K區之鐵架雨遮，被上訴人既未徵得上訴人之
    同意使用該部分土地，縱如鐵皮屋及鐵架雨遮為系爭農舍之
    從物，被上訴人乙○○、丙○○亦無占用M、K區部分土地之
    權限，則上訴人請求被上訴人乙○○、丙○○將如附圖M區
    鐵皮屋，及K區之鐵架雨遮拆除，並請求返還該部分土地，
    應予准許。另被上訴人丁○○既已將L區之系爭農舍事實上
    處分權讓與被上訴人乙○○、丙○○，即對L區土地無事實
    管領力，亦隨同不再占有M、K區從物之土地，則上訴人訴請
    被上訴人丁○○返還M、K區土地部分，為無理由，不應准許
    ，
　(三)被上訴人丁○○於如附圖所示331地號土地上H區之菜園及I
    區磚造倉庫，是否有合法占有使用該土地之權源？被上訴人
    乙○○、丙○○就H區有無占有使用？被上訴人主張丁○○
    係基於買賣及繼承關係之合法權源占有使用系爭之土地，已
    不可採，已如前述，故被上訴人丁○○於如附圖所示331地
    號土地上H區之菜園及I區磚造倉庫，自屬無合法占有之權源
    ；另上訴人主張被上訴人乙○○及丙○○亦占有使用H區之
    土地乙節，則為被上訴人乙○○及丙○○所否認，上訴人就
    此主張亦未能舉證以實其說，自無可採。準此，上訴人請求
    被上訴人丁○○拆除如附圖I區磚造倉庫，並將該土地返還
    上訴人為有理由，應予准許。至上訴人請求被上訴人乙○○
    及丙○○返還如附圖H土地部分，為無理由，不應准許。
　(四)如附圖所示329地號土地上之A區、330地號土地上之B區、33
    1地號土地上之C區，是否現為被上訴人三人占有使用中？其
    等有無占有使用權源？上訴人請求被上訴人等返還該部分之
    土地有無理由？
  1.被上訴人均否認占有使用如附圖所示A、B、C區菜園之土地
    ，並抗辯稱該部分之土地依「分立鬮書」，係分配予簡朝根
    ，共由其子簡明哲繼承，現土地上之菜園非被上訴人所有云
    云。惟查，如附圖A、B、C土地依分立鬮書係分配予簡朝根
    ，惟現由簡朝根交被上訴人管理、耕作，已經證人即簡朝根
    之子簡明哲證明在卷（見原審卷(一)第第185、186頁），足證
    被上訴人丁○○確為系爭A、B、C區菜園土地之直接占有人
    ，故被上訴人丁○○辯稱未占有系爭A、B、C區之土地，顯
    不可採；至上訴人另主張被上訴人乙○○、丙○○亦占有使
    用如附圖A、B、C區之土地，惟並未舉證以實其說，自無可
    取。
  2.如附圖A至C區之土地現為被上訴人丁○○占有使用中，雖被
    上訴人丁○○抗辯稱該土地係簡林麵生前向上訴人購買之範
    圍，惟被上訴人未能證明其間有買賣關係，已如前述，則被
    上訴人丁○○占用如附圖所示A、B、C區之土地，既無合法
    正當權源，上訴人依民法第767條規定請求將如附圖所示A、
    B、C區之土地返還上訴人，為有理由，應予准許。上訴人請
    求被上訴人乙○○、丙○○返還該部分土地，為無理由，不
    應准許。
　(五)如附圖所示329地號土地上之D區土地、331地號土地上之E區
    、G區與J區土地、330地號之F區土地，是否為被上訴人占有
    使用？其等有無占有使用權源？上訴人請求被上訴人等返還
    該部分之土地有無理由？
    如附圖J區乃系爭L區房屋前之空地，另附圖D、E、F、G等區
    ○地○○道路，而附圖J、G區現專屬L區建物出入之用，另
    附圖D、E、F則供上訴人及被上訴人通行之用，有原審囑託
    宜蘭縣羅東地政事務所測量，有該所94年5月9日羅地二（2
    ）字第0940004643號函送如附圖所示之複丈成果圖可考，並
    有現場照片可稽（見原審卷(一)第54頁、第57頁及第58頁），
    且為兩造所不爭執（見本院卷第52頁），其中被上訴人占用
    J、G空地及道路部分，雖係L農舍對外聯絡之道路，但其既
    另有門戶通其他道路可行，此經被上訴人陳明在卷（見本院
    卷52頁），且被上訴人復未能證明其占用該部分道路有何合
    法正當權源，則上訴人請求被上訴人返還，為有理由，自應
    准許。至D、E、F部分雖為道路，雖亦供上訴人通行使用，
    惟被上訴人既以所有人自居，主觀上對於該土地即主張有事
    實上管領之支配性及排他性，而有占有之事實，則上訴人請
    求被上訴人將該部分土地返還，為有理由，亦應准許。
五、綜上所述，上訴人主張所有如附圖A至M之土地為被上訴人無
    權占有，其中如附圖A、B、C、H之土地部分，上訴人既未能
    證明被上訴人乙○○、丙○○有占有之事實，則上訴人請求
    被上訴人乙○○、丙○○返還該部分土地，為無理由，不應
    准許。而其餘部分，上訴人依民法第767條之規定，請求被
    上訴人乙○○、丙○○應將坐落如附圖所示M、K區之地上建
    物拆除，並應將該土地返還上訴人。被上訴人丁○○應將坐
    落宜蘭縣五結鄉○○段331號土地上如附圖所示I區之內之磚
    造倉庫拆除，並應將該I區土地及如附圖所示A、B、C、H區
    之土地返還上訴人。被上訴人應將D、E、F、G、J區土地返
    還上訴人，為有理由，應予准許。逾此部分請求，為無理由
    ，應予駁回。原審就上開應准許部分，為上訴人敗訴之判決
    ，尚有未洽，上訴意旨求予廢棄改判，為有理由，爰由本院
    予以廢棄改判如主文第二、三、四項所示。至於上訴人之請
    求不應准許部分，原判決為上訴人敗訴之判決，其理由雖與
    本院認定不同，惟結論並無二致，上訴意旨求予廢棄改判，
    仍應認為無理由，應駁回其上訴。
六、本件事證已明，兩造其餘攻擊防禦方法及未經援用之證據，
    經本院審酌後，核與本件之結論，不生影響，爰不一一贅述
    ，附此敘明。
七、據上論結，本件上訴為一部有理由，一部無理由，依民事訴
    訟法第450條、第449條第1項、第2項、第79條但書、第85條
    第1項前段，判決如主文。
中　　華　　民　　國　　96　　年　　6 　　月　　26　　日
                    民事第十一庭
                        審判長法  官    鄭雅萍
                              法　官    詹文馨
                              法　官    蘇芹英
正本係照原本作成。
如不服本判決，應於收受送達後20日內向本院提出上訴書狀，其
未表明上訴理由者，應於提出上訴後20日內向本院補提理由書狀
（均須按他造當事人之人數附繕本）上訴時應提出委任律師或具
有律師資格之人之委任狀；委任有律師資格者，另應附具律師資
格證書及釋明委任人與受任人有民事訴訟法第466條之1第1項但
書或第2項（詳附註）所定關係之釋明文書影本。
中　　華　　民　　國　　96　　年　　6 　　月　　26　　日
　　　　　　　　　　　　　　　書記官    林初枝
附註：
民事訴訟法第466條之1（第1項、第2項）：
對於第二審判決上訴，上訴人應委任律師為訴訟代理人。但上訴
人或其他法定代理人具有律師資格者，不在此限。
上訴人之配偶、三親等內之血親、二親等內之姻親，或上訴人為
法人、中央或地方機關時，其所屬專任人員具有律師資格並經法
院認為適當者，亦得為第三審訴訟代理人。
